臺灣臺中地方法院民事判決　100年度重訴字第221號
原　　　告　臺中市政府
法定代理人　胡志強
訴訟代理人　張慶達律師
被　　　告　林玲如
訴訟代理人　林邦賢律師
上列當事人間拆屋還地事件，本院於民國100年5月25日言詞辯論
終結，判決如下：
    主      文
被告應將坐落臺中市○區○○段二小段6-12地號土地上如附圖所
示A部分面積196平方公尺之二層樓店舖、B部分面積74平方公尺
之三層樓倉庫、C部分面積5平方公尺之鋼構拆除，並將土地返還
原告。
被告應自民國一百年四月一日起至返還上開土地之日止，按月給
付原告新臺幣貳萬肆仟玖佰貳拾貳元。
訴訟費用由被告負擔。
本判決於原告以新臺幣肆佰貳拾陸萬貳仟伍佰元為被告供擔保後
，得假執行，但被告如以新臺幣壹仟貳佰柒拾捌萬柒仟伍佰元為
原告預供擔保，得免為假執行。
    事實及理由
壹、程序部分：
一、按訴狀送達後，原告不得將原訴變更或追加。但擴張或減縮
    應受判決事項之聲明者，不在此限。民事訴訟法第255條第1
    項第3款定有明文。本件原告於起訴時聲明第二項為：被告
    應給付原告新臺幣（下同）543,750元及自起訴狀繕本送達
    翌日起按月給付原告9,063元至交還上開土地予原告時止；
    嗣於民國100年5月25日以民事言詞辯論意旨（一）狀變更該
    項聲明為：被告應自100年4月1日起按月給付原告24,922元
    至交還上開土地予原告時止。核屬訴之聲明減縮，依前開說
    明，應予准許。
貳、實體部分：
一、原告主張：
(一)坐落於台中市○區○○段2小段6-12地號土地（下稱系爭土
    地）為原告所有，系爭土地經現況勘查結果，被告所有房屋
    即門牌號碼台中市○區○○路1段188號無權占用系爭土地，
    占用面積如台中市中山地政事務所100年4月28日土地複丈成
    果圖所示：A部分、占用面積196平方公尺；B部分、占用面
    積74平方公尺；C部分、占用面積5平方公尺。經原告請求配
    合都市更新，限期搬離，被告均置若罔聞。被告所有房屋未
    經原告同意擅自建於系爭土地上，自屬無權占用系爭土地，
    原告自得依民法第767條之規定，本於所有權之行使，訴請
    排除被告之侵害。故被告應拆除地上建築物，將土地返還原
    告。
(二)再按本件系爭土地，因被告無權占用致不能為正常之使用收
    益，依民法第184條及第179條之規定，自得請求被告賠償損
    害或返還所受相當於租金之不當利益。查被告已向台中市政
    府財政局繳納系爭市有基地損害金至100年3月，是以，被告
    應自100年4月1日起至交還上開土地予原告時止，按月給付
    原告24,922元，損害金之計算以被告之前所繳每月24,922元
    為據。
(三)本件被告辯稱系爭房屋在被告母親謝麗霞所有時，曾於49
    、50年間經原告同意在系爭土地上予以添建及改建，並均按
    期繳納地租，顯見與原告間有租地建屋之租賃關係存在，有
    營造執照申請書、台中市政府租金繳納收據、台中市政府房
    地租金及使用補償金、違約金利息收入繳款書可稽外，併有
    被告受讓上開房屋時，原告寄予被告之97年8月27日府財產
    字第0970199786號函中記載「仍請依限繳納各期土地使用補
    償金。」亦自承仍有該土地租賃關係存在等情云云，惟查：
  1.被告提出之營造執照申請書，僅能證明於49年、50年間台中
    市政府准予就原有建築物部分「添」建或「改」建，尚未能
    證明添（改）建前之原舊有建築物已合法取得占有系爭土地
    之權；況上述申請書亦非原告同意將系爭土地租於被告之前
    手謝麗霞之租地契約。
  2.本件苟原告將系爭土地租予被告之前手謝麗霞建屋，衡情，
    原告當與謝麗霞簽立租地建屋合約書或相關契據。然被告迄
    今未能提出租地建屋之任何契據。益徵，兩造間未存在租地
    建屋之租賃關係。
  3.且早期原告機關對於無權占用非公用不動產者，向占有人收
    取損害賠償金，但無與上開損害金名目相符之收據，是以，
    以「租金繳納收據」代用之。斯由被告提出之租金收據四件
    ，每張收據最右側均註明「代用繳款書」即明。是悉原告當
    時係以租金收據代用無權占用土地之損害金，顯非原告同意
    將系爭土地租予被告使用而收取租金之意。又被告提出之四
    紙收據並未標示市有土地坐落處，被告所繳納之金額是否即
    為系爭占有之土地亦有可疑。
  4.原告機關係依據「台中市市有非公用不動產被占用處理要點
    」，向非法占用人收取土地使用補償金（即市有基地損害賠
    償金）。是原告係以被告占用土地不當得利而向被告收取土
    地使用補償金，並沒有出租的意思，尚未能率由被告曲解為
    原告所收取者為土地租金。
(四)綜上，被告辯稱兩造間有租地建屋之租賃關係，非屬可信等
    語。並聲明：1.被告應將坐落台中市○區○○段2小段6-12
    地號土地內建物，即門牌號碼：台中市○區○○路1段188號
    如台中市中山地政事務所100年4月28日土地複丈成果圖所示
    ：A部分，占用面積196平方公尺；B部分，占用面積74平方
    公尺；C部分，占用面積5平方公尺拆除，返還該土地予原告
    。2.被告應自100年4月1日起按月給付原告24,922元至交還
    上開土地予原告時止；願供擔保請准宣告假執行。
二、被告則以：
(一)原告所主張坐落台中市○區○○段2小段6-12地號土地上建
    物，即門牌號碼台中市○區○○路1段188號（下稱系爭房屋
    ），原為被告母親謝麗霞所有，因謝麗霞年紀大了，故於97
    年6月24日贈與被告管理，惟系爭房屋在被告母親所有時，
    曾於49、50年間經原告同意在上開土地上予以添建及改建，
    並均按期繳納地租，顯見與原告間有租地建屋之租賃關係存
    在，承租最早時間至少可追溯自原告同意添建及改建之前，
    有營造執照申請書、台中市政府租金繳納收據、台中市政府
    房地租金及使用補償金、違約金利息收入繳款書可稽外，併
    有被告受讓上開房屋時，原告寄予被告之97年8月27日府財
    產字第0970199786號函中記載「仍請依限繳納各期土地使用
    補償金。」亦自承仍有該土地租賃關係存在等情可證，因此
    ，被告所有上開房屋並非無權占有系爭土地，原告就本件所
    為之主張及請求，並無理由等語。並聲明：原告之訴及其假
    執行之聲請均駁回；如受不利判決，願供擔保請准免為假執
    行之宣告。
三、得心證之理由：
(一)原告主張系爭土地為其所有，被告所有（前手為訴外人謝麗
    霞）系爭房屋占有系爭土地如附圖所示編號A、B、C部分及
    面積之事實，業據其提出系爭土地登記謄本、台中州廳附屬
    廳舍明細表、房屋稅籍證明書為憑，系爭建物占用系爭土地
    情形，經本院會同臺中市中山地政事務所測量員到場勘驗測
    量屬實，並製有勘驗筆錄及囑託臺中市中山地政事務所繪製
    複丈成果附卷可憑，且被告對此復不爭執，原告此部分主張
    即堪信真實。
(二)原告主張被告所有系爭建物無權占用系爭土地，被告則以其
    與原告間有租地建屋之租賃關係存在等語置辯，是本件首應
    審酌者為兩造間是否有租地建屋之租賃關係存在。經查：
  1.按當事人主張有利於己之事實者，就其事實有舉證之責任，
    民事訴訟法第27 7條前段定有明文。又以無權占有為原因，
    請求返還土地者，占有人對土地所有權存在之事實無爭執，
    而僅以非無權占有為抗辯者，土地所有權人對其土地被無權
    占有之事實無舉證責任，占有人自應就其取得占有係有正當
    權源之事實證明之。最高法院72年度台上字第1552號、85年
    度台上字第1120號判決意旨參照。
  2.被告雖提出其前手謝麗霞於49、50年間之營造執照申請書（
    見本院卷第20、21頁），然該營造執照申請書係申請建築許
    可，僅足證明「建物本身」經核准予改建或添建，至建物本
    身與坐落基地之關係為何，尚非所問，且斯時台中市政府建
    設局係核准予改建或添建，並非新建，則該申請書所建築者
    係於原有建物加以改建或添建，亦無從佐認原有建物何以得
    興建坐落於系爭土地上，且該營造執照申請書亦未揭示有何
    租地建物關係存在，更非租賃契約，台中市政府建設局僅係
    依營造執照申請程序核准改建或添建，亦非表示同意租地建
    物，尚難依該營造執照申請書推認兩造間就系爭土地有租地
    建屋之租賃法律關係存在。
  3.被告雖再提出49、50、51年間之部分台中市政府租金繳納收
    據4紙（見本院卷第22頁）、86年第2期之台中市政府房地租
    金及使用補償金違約金利息收入繳款書1張（見本院卷第23
    頁）等據為憑，惟查，依被告提出之市有基地損害賠償金征
    收底冊所示（見本院卷第31、32、51、52頁），訴外人謝麗
    霞所繳款項至遲於92年間起即以損害賠償金列冊迄今，而被
    告所提出之86年第2期之台中市政府房地租金及使用補償金
    違約金利息收入繳款書之收入款項名義亦係「使用補償金」
    ，至所提49、50、51年間之部分台中市政府租金繳納收據抬
    頭雖記載「台中市政府租金繳納收據」，惟該等收據並未如
    86年第2期之台中市政府房地租金及使用補償金違約金利息
    收入繳款書上標示市有土地坐落位置，則該等收據之使用標
    的為何，尚有未明，且每張收據右側均註明「代用繳款書」
    ，僅係作為收款證明用，而自51年4月以降，則無其他單據
    ，僅以上開前後形式不一之收款單據以觀，兩造間雖有於上
    開期間繳交款項之事實，惟該筆款項性質究為租金、或使用
    系爭土地之對價、相當於租金之不當得利、占用他人土地之
    補償金等，雙方並非必有成立基地租賃契約之真意，尚難遽
    認兩造間就系爭土地有租地建屋之租賃法律關係存在。至被
    告所提出之台中市政府97年8月27日府財產字第0970199786
    號函係記載：「..『土地占用人』變更為受贈人林玲如..，
    仍請依限繳納各期土地使用補償金」等語，並未自承有何基
    地租賃之法律關係存在，亦難援證兩造間就系爭土地有租地
    建屋之租賃法律關係存在。
  4.再者，系爭土地為市有土地，依90年6月15日公佈施行之臺
    中市市有財產管理自治條例第36條規定：「非公用不動產之
    出租，除其他法令另有規定者外，應以標租方式辦理。但合
    於下列各款規定之一者，得逕予出租：..二、在民國八十二
    年七月二十一日前被占建房屋，如不妨礙都市計畫，追收占
    用期間使用補償金後予以出租。出租土地面積空地部分不得
    超過基層建築面積之一倍。..四、房屋及其基地在民國八十
    二年七月二十一日前占用者，準用第二款、第三款規定。..
    .前項不動產之出租，應以書面為之；未以書面為之者，不
    生效力。」，第37條並規定非公用不動產之出租期限，被告
    自陳早期可能有簽訂租約，但後來找不到等語，復未提出任
    何書面租賃契約為憑，無論被告前手與原告間追溯至49年間
    究有無訂定系爭土地租賃契約，然迄90年6月15日以後之晚
    近，並無任何依上開規定訂定系爭土地租賃契約之書面可循
    ，難認被告前手及被告有何使用系爭土地之正當權源，自無
    從推認兩造間就系爭土地確有租地建屋之法律關係存在。
  5.綜上，被告就其占用系爭土地有租用基地建築房屋之正當權
    源未能舉證以實其說，難認兩造間存有租地建屋之租賃關係
    存在。
(三)按所有人對於無權占有或侵奪其所有物者，得請求返還之。
    對於妨害其所有權者，得請求除去之。有妨害其所有權之虞
    者，得請求防止之。民法第767條定有明文。本件原告主張
    被告無權系爭土地，被告就其占用系爭土地一節，復未舉證
    證明其有占有使用之合法權源，原告主張被告占用上開系爭
    土地，係屬無權占有，應可採信。是原告本於系爭土地所有
    權，基於民法767條規定，請求被告應將坐落系爭土地上如
    如附圖所示A部分面積196平方公尺之二層樓店舖、B部分面
    積74平方公尺之三層樓倉庫、C部分面積5平方公尺之鋼構拆
    除，並將土地返還原告，洵屬正當，應予准許。
(四)再按依不當得利之法則請求返還不當得利，以無法律上之原
    因而受利益，致他人受有損害為其要件，故其得請求返還之
    範圍，應以對方所受之利益為度，非以請求人所受損害若干
    為準，又無權占有他人土地，可能獲得相當於租金之利益為
    社會通常之觀念，最高法院61年台上字第1695號判例可資參
    照；又無權使用他人土地、建物者，其所受利益，為使用本
    身，而「相當於租金」係原受利益依其性質不能返還時應償
    還之價額。查被告占用系爭土地使用，並無合法權源，其占
    用土地使原告受有損害，自屬受有相當租金之不當利益，而
    致原告受有損害，是原告請求被告給付無權占用系爭土地之
    利益，於法有據。次按土地法第105條準用同法第97條第1項
    規定，城市地方土地之租金，以不超過土地申報總價額年息
    百分之10為限。又基地租金之數額，除以基地申報地價為基
    礎外，尚須斟酌基地之位置，工商業繁榮之程度，承租人利
    用基地之經濟價值及所受利益等項，並與鄰地租金相比較，
    以為決定，並非必達申報總地價年息百分之10最高額，最高
    法院68年度台上字第3071號判例可資參照。本件原告主張依
    台中市市有非公用基地房屋租金率基準第2條規定，按當年
    期公告地價總額年息百分之五計算不當得利，每月數額為24
    ,922元，被告並已據此向原告繳款至100年3月等情，並提出
    台中市政府市有基地損害賠償金征收底冊為憑，為被告所不
    爭執，而查系爭土地位於臺中市西區、地目為建，系爭土地
    面臨台中市○○路，設有人行道，交通便利，被告占用系爭
    土地供經營店鋪、倉庫使用，有相當之經濟效益，商業尚屬
    繁榮，有系爭土地謄本、勘驗筆錄、現場照片可稽，是本院
    認計算系爭土地相當於租金之不當得利，以申報地價年息5%
    為適當，再參酌系爭土地99年1月申報地價，每平方公尺為
    21,750元，有原告提出系爭土地之土地登記謄本附卷可稽。
    而原告主張被告已據此向原告繳款至100年3月等情，為被告
    所不爭執，業如前述，從而，原告對被告請求自100年4月1
    日起迄被告返還上開土地前，按月給付相當於租金之損害金
    24,922元（計算式：21,750元×275平方公尺（占有系爭土
    地面積）×5%×1/12＝24,922，元以下四捨五入），應屬有
    據。
四、綜上所述，原告依民法第767條規定及不當得利返還請求權
    之法律關係，請求被告應將坐落系爭土地如附圖所示A部分
    面積196平方公尺之二層樓店舖、B部分面積74平方公尺之三
    層樓倉庫、C部分面積5平方公尺之鋼構拆除，並將土地返還
    原告，並應自100年4月1日起至返還上開土地之日止，按月
    給付原告24,922元，為有理由，應予准許。
五、本判決兩造分別陳明願供擔保為准、免假執行之宣告，經核
    於法並無不合，爰分別酌定相當擔保金額准許之【經實測後
    ，本件訴訟標的金額應為12,787,500元（計算式：公告現值
    ：每平方公尺46,500元X實測占用面積：275平方公尺＝12,7
    87,500元），併予敘明】。
六、本件事證已臻明確，兩造其餘攻擊、防禦方法，經審酌後認
    與判決結果不生影響，爰不逐一論述。
據上論結，本件原告之訴為有理由，依民事訴訟法第78條、第39
0條第2項、第392條第2項，判決如主文。
中    華    民    國    100    年    6    月    15    日
                  民事第二庭    法  官  吳崇道
正本係照原本作成。
如對本判決上訴，須於判決送達後20日內向本院提出上訴狀。如
委任律師提出上訴者，應一併繳納上訴審裁判費。
中    華    民    國    100    年    6    月    15    日
                                書記官